【裁判字號】    94,簡,216
【裁判日期】    950110
【裁判案由】    商港法
【裁判全文】
臺中高等行政法院判決
                                     94年度簡字第00216號
原      告  甲○○
被      告  交通部臺中港務局
代  表  人  乙○○
訴訟代理人  羅豐胤  律師
            洪明儒  律師
上列當事人間因商港法事件，原告不服交通部中華民國94年9月6
日交訴字第0940045561號訴願決定，提起行政訴訟，本院判決如
下︰
    主  文
訴願決定撤銷。
訴訟費用由被告負擔。
    事  實
一、事實概要：緣原告於民國92年9月l9日晚間18時出海後因外
    海風浪過大，擅自在台中港99號至104號碼頭（南碼頭區）
    附近水域（即商港區域內）違規採捕水產動、植物，經中部
    地區巡防局第三海岸巡防總隊接獲報案後前往查緝，並函送
    被告機關依法辦理，被告機關乃依商港法第18條第2款及同
    法第46條之規定，於92年10月l日以中港務字第0920010207
    號函裁處新台幣（下同）9萬元罰鍰。原告於92年10月20日
    以異議書向被告機關表示不服，被告機關以該異議書不符訴
    願法第56條規定之訴願書要式規定，乃於同年10月30日以中
    港務字第0920011109號函檢還92年10月l日中港務字第
    0920010207號處分函予原告，並請原告如有不服該處分，請
    依訴願法第58條規定繕具訴願書送被告機關轉陳交通部提起
    訴願等語，惟原告未依限提起訴願，於收受法務部行政執行
    署台中執行處94年5月ll日之通知函後，始於94年6月14日以
    再異議書向被告機關請求撤銷中港務字第0920010207號函之
    行政處分，經遭訴願決定不受理，遂提起本件行政訴訟。
二、兩造聲明：
    (一)原告聲明求為判決：訴願決定及原處分均撤銷。
    (二)被告聲明求為判決：駁回原告之訴。
三、兩造之陳述：
    (一)原告主張之理由：
    1.依行政程序法第36條規定「行政機關應依職權調查證據」
      ，第39條規定「行政機關基於調查事實及證據之必要，得
      以書面通知相關之人陳述意見。」第17條規定「行政機關
      對事件管轄權之有無，應依職權調查。」第102條規定「
      行政機關作成限制或剝奪人民自由或權利之行政處分前，
      ．．．應給予該處分相對人陳述意見之機會。」被告只憑
      巡防總隊所附檢查紀錄表，臆測不實狀況，逾越法定裁量
      範圍。又該檢查紀錄表明登載檢查地點以座標東經120度
      30分，北緯24度18分，與被告中港務字第0920010207號處
      分函第二項提及之地點「在台中港99號至104號碼頭（南
      碼頭區）」不同，請查海圖對照經緯度，其證據顯有重大
      瑕疵。上述海域位置於「梧棲漁港外海北防波堤北側」，
      被告卻假設為台中港104號碼頭，明顯偽造證據。且海巡
      人員檢查時間92年9月19日晚上19時55分，依當時情況現
      場一片烏鴉鴉，海上根本沒有目標，只以海巡人員敘述為
      準（當日農曆8月23日下弦月尚未出水面，故無方位），
      請調查當日海巡人員來陳述即明，被告人員又沒有在案發
      現場，事後也未再經調查，憑什麼證據認定原告違反商港
      法？
    2.中央法規標準法第15條規定，有施行區域或授權以命令規
      定施行區域者，只於該特定區域內發生效力。商港法所轄
      區內之商港區域，理應受此法規拘束。本案證據瑕疵，有
      違刑事訴訟法第155條第2項規定，無證據能力未經合法調
      查，顯與事實有違，或與認定事實不符之證據，不得作為
      判斷之依據。原告依據漁業法第36條特定漁業捕魚權，在
      台中縣轄內海域，係在商港區外，然而被告卻逕自規劃，
      為了將來發展計劃將商港「轄區」擴張到「港區」以外，
      漁區時常與港區競合，也沒斟酌漁民的行為身分權，是由
      漁業主管機關管理裁量權，如果漁業法和商港法所規範的
      捕魚區和商港轄區相競合時，應交政府公部門調處，不能
      只顧行政方便而侵犯到人民工作權。且被告所倚的商港法
      第18條也於94年1月14日修正通過第4項，明定商港管理機
      關在不妨害港區作業安全及不影響商港區域污染情況下，
      開放民眾垂釣，依法理比例原則，被告無理由堅持要以商
      港法第18條及第46條規定處罰。
    3.我國行政處罰規定法定主義，違反行政法上義務的處罰必
      須以行為時的法律或自治條例有明確規定者為限。行為後
      法律有變動者，採從新從輕原則處罰，以符社會正義，保
      障人權。不被公務員濫用職權，假商港法侵漁業法。
    4.行為人的身分管轄權「漁船」「漁民」自有農委會漁業署
      為漁業主管機關，管轄漁船、漁民、漁政、執行裁量、執
      行公權力之機關，非港務局。本案爭議地點是海上東經
      120度30分，北緯24度18分，是海上「漁業權區」，不是
      在「商港區域」（碼頭），故不適用商港法，應以漁業法
      管理，原告之5噸以下小型舢筏不是商船。
    5.被告機關上級機關交通部沒有盡到考量本案是否行政管轄
      適當、法律犯行爭訟、沒有調查證據，漁民沒有歸屬漁業
      主管機關管轄，卻由交通主管機關處分，爭議是以經緯座
      標為定點，卻偽證據變成第99號碼頭，只在訴願程序上做
      斷言，有違法律正義。請依行政程序法第1條精神，保障
      人民權益，增進人民對行政之信賴。
    6.交通部為訴願不受理，違反行政程序法第18條前段「行政
      機關因法規或事實之變更而喪失管轄權時，應將案件移送
      有管轄權之機關」及第17條之規定。又依訴願法第80條第
      1項規定「提起訴願因逾法定期間而為不受理決定時，原
      行政處分顯屬違法或不當者，原行政處分機關或其上級機
      關得依職權撤銷或變更之。」然訴願決定書只重述被告之
      答辯理由，未考量漁民無辜被海巡阿兵哥搜檢時恐慌無助
      之悲憤，七個軍人押一位68歲老漁民夜間偵搜製作筆錄。
    7.綜上，被告有逾越法定裁量範圍，違反法規授權之目的。
      被告92年10月1日第0920010207號函文只是告知通知函，
      不是行政處分書，書面記載未依行政程序法第96條各項規
      定，而逕為處罰9萬元，漁民因不知法理，不將其當真，
      而未依訴願程序規則，請撤銷被告沒有行政處分之文函通
      知書無效，免罰9萬元。
    (二)被告答辯之理由：
    1.按「訴願之提起，應自行政處分達到或公告期滿之次日起
      三十日內為之。」、「訴願之提起，以原行政處分機關或
      受理訴願機關收受訴願書之日期為準。」、「訴願人在第
      十四條第一項所定期間向訴願管轄機關或原行政處分機關
      作不服原行政處分之表示者，視為已在法定期間內提起訴
      願。但應於三十日內補送訴願書。」訴願法第14條第1項
      、第3項及第57條定有明文。未依期限補送者，依同法第
      77條第2項規定，應為訴願不受理之決定。
    2.本件原告於92年9月l9日晚間18時出海後因外海風浪過大
      ，擅自在台中港99號至104號碼頭 (南碼頭區)附近水域 (
      即商港區域內)違規採捕水產動、植物，經巡防總隊接獲
      報案後，前往查緝，並將原告所駕駛之梧棲港籍「西興號
      」(CTS-006984)漁筏拖回實施偵辦並製作筆綠。案經巡防
      總隊函送被告依法辦理，被告乃依商港法第18條第2款：
      「在商港區域內不得為左列行為：採捕水產動、植物。」
      同法第46條：「違反．．．第18條．．．規定者，處負責
      人或行為人新台幣九萬元以上九十萬元以下罰鍰．．．」
      之規定，於92年10月l日中港務字第0920010207號函處以9
      萬元罰鍰。原告於92年l0月20日以異議書表示不服並退回
      原處分函，被告因該異議書不符訴願法第56條規定之訴願
      書要式規定，乃於92年10月30日以中港務字第0920011109
      號函檢還原處分函並請原告依訴願法規定提起訴願，惟原
      告並未再提出訴願書。案經被告移送行政執行處以後，原
      告乃在94年6月14日提出再異議書，請求撤銷原處分。
    3.依上說明，原告雖於法定期間30日內以異議書向被告為不
      服原處分之表示，惟其「異議書」不符訴願法第56條之法
      定程式，依同法第57條但書之規定，原告仍應於30日內補
      送訴願書，始為合法。然而原告並未於被告收受異議書
      (92年10月22日)起30日內補送訴願書，且被告於92年10月
      30日以中港務字第0920011109號函檢還原處分函以外，並
      敘明請原告如有不服該處分，應依訴願法第58條規定繕具
      訴願書送本局轉陳交通部提起訴願，原告仍未於收受該函
      文後依規定繕具訴願書提起訴願，顯已逾越法定期間。因
      而本件訴願決定不受理，應無違誤。原告提起本件訴訟並
      無理由。
    4.其次，原告於前述巡防總隊偵訊中，坦承其於台中商港放
      網，出港時原預定至大海捕魚，因外海風浪較大，故至商
      港內捕魚，其有聽說商港不得捕魚等語，有巡防總隊92年
      9月25日中三總字第0920002564號函及所檢附偵訊筆錄、
      檢查紀錄表等可稽。巡防總隊係接獲報案，發現原告駕駛
      之漁筏西興號闖進台中商港99號至104號碼頭違規作業，
      因而前往查緝，亦有巡防總隊來函可稽。至於海巡單位獲
      報後前往查緝時，於東經l20度30分、北緯24度18分追及
      原告漁筏，進而製作檢查紀錄表。換言之，檢查紀錄表上
      記載之「檢查地點」乃巡防總隊獲報後前往查緝原告，進
      行檢查時之地點，非可因而謂原告並未於商港區域內捕魚
      。原告辯稱檢查地點非在商港區域內云云，並非可採。
    5.商港法第4條第l項規定，國際商港區域之劃定，由交通部
      會商內政部及有關機關後，報請行政院核定之。台中港商
      港區域前於72年l月l9日業經行政院核定後，由被告公告
      在案。嗣為因應台中港港埠營運發展及環境變遷等需要，
      將港區範圍水域部分作適當擴大，由行政院經濟建設委員
      會邀集會商，獲致結論：「原則可予同意」。行政院92
      年2月21日院台交字第0920008460號函：「請照本院經濟
      建設委員會會商結論辦理」，交通部92年2月27日交航字
      第0920023233號函：『請照行政院核示事項，儘速完成「
      整體規劃及未來發展計畫 (91年至95年)」，連同港區範
      圍及專業區調整，一併依商港法第4條、第6條規定陳報核
      定。』基此，被告提出之「台中港整體規劃及未來發展計
      畫」詳載港區範圍各點座標，並於92年8月ll日行政院經
      濟建設委員會總字第0920004059號函略以：本案有關港區
      範圍調整修正，原則同意，並經行政院92年8月18日院台
      交字第9920045136號函核復：「請照本院經濟建設委員會
      審議結論辦理。」及交通部92年9月l日交航字第
      0920052518號函：「請照行政院核復事項辨理」等在案。
      本案姑不論原告於巡防總隊製作筆錄時已坦承到商港區域
      內捕魚，且巡防總隊係接獲報案，發現原告駕駛之漁筏西
      興號闖進台中商港99號至104號碼頭違規作業，因而前往
      查緝等情。縱依原告所辯「檢查紀錄表」所載登船檢查地
      點 (東經120度30分、北緯24度18分)，前述原告違規捕魚
      時，最新修定之台中港商港區域，該地點仍在商港區域內
      ，原告並稱並未違反商港法云云，顯無理由。
    6.綜上，原告之訴顯無理由，請駁回原告之訴。
    理  由
一、按「訴願人在第十四條第一項所定期間向訴願管轄機關或原
    行政處分機關作不服原行政處分之表示者，視為已在法定期
    間內提起訴願。但應於三十日內補送訴願書。」訴願法第57
    條定有明文。又「人民對於官署之處分，在法定訴願期限內
    ，曾向原處分官署聲明異議，表示不服原處分之意思者，應
    認為於期限內已有訴願之合法提起。」改制前行政法院50年
    判字第1號著有判例。
二、本件中部地區巡防局第三海岸巡防總隊於92年9月19日18 時
    許接獲報案後，前往查緝發現原告駕駛「西興號」漁筏闖進
    台中港99號至104號碼頭附近水域（即商港區域內）違規捕
    魚，即將原告所駕駛之漁筏拖回並實施偵訊及製作筆錄，原
    告於偵訊中坦承於台中商港放網捕魚等語，案經該總隊於92
    年9月25日以中三總字092C002546號檢送相關資料函移被告
    機關處理，被告機關以原告違反商港法第18條第2款規定，
    依同法第46條規定，於92年1O月l日以中港務字第
    0920010207號函裁處9萬元罰鍰，原告於92年10月20日以異
    議書向被告機關表示不服，此有異議書附卷可稽，是原告於
    法定期限時間內已有訴願之合法提起，已堪認定。雖訴願法
    第57條但書規定，應於三十日內補送訴願書。惟該條但書，
    乃係指僅有不服之表示，並不具備訴願書狀應記載之事項，
    始應另依法補送訴願書者而言，如其不服表示之內容，實質
    上已具備訴願書狀應記載之事項，則不問有無使用「訴願書
    」字樣，即無上開法條但書規定之適用（改制前行政法院75
    年度判字第1201號判決參照）。經本院審閱原告於92年10月
    20日所提出之異議書，其內容已載明訴願之請求事項，訴願
    之事實及理由，原處分機關、訴願人之姓名等訴願應記載之
    事項。茲訴願決定以原告未依訴願法第57條但書之規定於異
    議後三十日內補送訴願書，認其已逾越法定期間，從程序上
    予以訴願不受理，自有違誤。為維持原告訴願審級利益，爰
    將訴願決定予以撤銷，由原決定機關另為適法之決定，以昭
    折服。本件係依程序理由判決，故兩造實體上之主張，自無
    審酌之必要。又本件為簡易訴訟程序案件，爰不經言詞辯論
    ，逕為判決。
三、據上論結，本件原告之訴為有理由，依行政訴訟法第233 條
    第1項、第236條、第195條第1項前段、第98條第3項前段，
    判決如主文。
中    華    民    國    95    年    1    月    10     日
                      第三庭法  官  林  秋  華
以上正本證明與原本無異。
如不服本判決，應於判決送達後20日內，以本訴訟事件所涉及之
法律見解具有原則性者，始得向本院提出上訴狀並表明上訴理由
，經最高行政法院許可，否則不得上訴；如於本判決宣示後送達
前提起上訴者，應於判決送達後20日內補提上訴理由書（均應依
對造人數提出繕本）。提起上訴應預繳送達用雙掛號郵票390元
（34元及5元郵票各10份)。
中    華    民    國    95    年    1    月    10     日
                            書記官  黃  靜  華


司法院資訊處製作；財團法人民間司法改革基金會備份。
